ACORDAO-COMPLETO-2410782

ACÓRDÃO 6486/2020 ATA 18/2020 - PRIMEIRA CÂMARA

VISTOS, relatados e discutidos estes autos de tomada de contas especial instaurada pelo extinto Ministério da Integração Nacional (MI) em desfavor do Sr. Francisco de Assis Silva, ex-prefeito de Santana do Matos/RN, em razão de impugnação total de despesas do Convênio 701.322/2008;
ACORDAM os Ministros do Tribunal de Contas da União, reunidos em sessão de Primeira Câmara, ante as razões expostas pelo Relator, em:
9.1. julgar regulares com ressalva as contas da empresa Veneza Construções Eireli (CNPJ 07.371.262/0001-01) , com fundamento no art. 18 da Lei 8.443/1992, dando-lhe quitação;
9.2. julgar irregulares as contas do contas do Sr. Francisco de Assis Silva (CPF XXX.045.004-XX) , ex-Prefeito de Santana do Matos/RN, e do Sr. Manoel Geraldo de Vasconcelos (CPF XXX.444.964-XX) , então chefe de fiscalização daquela municipalidade, com fundamento nos arts. 1º, inciso I, 16, inciso III, alínea "b", da Lei 8.443/1992, c/c os arts. 1º, inciso I, 209, inciso II, e 214, inciso III, do Regimento Interno do TCU;
9.3. aplicar aos Srs. Francisco de Assis Silva (CPF XXX.045.004-XX) e Manoel Geraldo de Vasconcelos (CPF XXX.444.964-XX) , a multa prevista no art. 58, inciso I, da Lei 8.443/1992, c/c o art. 268, inciso I, do Regimento Interno, no valor de R$ 10.000,00 (dez mil reais) e R$ 4.000,00 (quatro mil reais) , respectivamente, com a fixação do prazo de quinze dias, a contar da notificação, para comprovarem, perante o TCU (art. 214, inciso III, alínea 'a', do Regimento Interno) , o recolhimento da dívida aos cofres do Tesouro Nacional, atualizada monetariamente desde a data deste acórdão até a do efetivo recolhimento, se for paga após o vencimento, na forma da legislação em vigor; 
9.4. autorizar, desde logo, nos termos do art. 28, inciso II, da Lei 8.443/1992, c/c o art. 219, inciso II, do RI/TCU, a cobrança judicial da dívida caso não atendidas as notificações;
9.5. autorizar, desde logo, caso solicitado e o processo não tenha sido remetido para cobrança judicial, o pagamento das dívidas em até 36 (trinta e seis) parcelas mensais e consecutivas, nos termos do art. 26 da Lei 8.443/1992, c/c o art. 217 do Regimento Interno/TCU, fixando-se o vencimento da primeira parcela em 15 (quinze) dias, a contar do recebimento da notificação, e o das demais a cada mês, devendo incidir sobre cada valor mensal os correspondentes acréscimos legais, na forma prevista na legislação em vigor, sem prejuízo de alertar os responsáveis de que a falta de comprovação do recolhimento de qualquer parcela implicará o vencimento antecipado do saldo devedor;
9.6. determinar à prefeitura municipal de Santana do Matos/RN, para que, no prazo de quinze dias, promova junto ao órgão estadual competente, caso ainda não tenha feito, a retirada da rede elétrica que cruza parte do leito do açude comunitário no Sítio São José da Passagem, objeto do Convênio 701.322/2008;
9.7. dar ciência desta deliberação ao Procurador-Chefe da Procuradoria da República no Rio Grande do Norte, nos termos do § 3º do art. 16 da Lei 8.443/1992, c/c o § 7º do art. 209 do RI/TCU, para adoção das medidas que entender cabíveis.

Tomada de contas especial instaurada pelo extinto Ministério da Integração Nacional (MI) em desfavor do Sr. Francisco de Assis Silva (CPF 283.045.004-34), ex-prefeito de Santana do Matos/RN, em razão de impugnação total de despesas do Convênio 701.322/2008, Siafi/Siconv 701322, celebrado entre o referido Ministério e aquela municipalidade para construção de açude comunitário.

Primeira Câmara

Município de Santana do Matos - RN.

3. Responsáveis: Francisco de Assis Silva (XXX.045.004-XX); Manoel Geraldo de Vasconcelos (XXX.444.964-XX); Veneza Construções Eireli (07.371.262/0001-01).

13.1. Ministros presentes: Walton Alencar Rodrigues (Presidente), Benjamin Zymler, Bruno Dantas e Vital do Rêgo (Relator).

ACORDAO-COMPLETO-2462401

Acórdão 4473/2022 - Primeira Câmara

VITAL DO RÊGO

Em análise, tomada de contas especial instaurada pelo extinto Ministério da Integração Nacional (MI) em desfavor do Sr. Francisco de Assis Silva (CPF XXX.045.004-XX) , ex-prefeito de Santana do Matos/RN, em razão de impugnação total de despesas do Convênio 701.322/2008 (peça 1, p. 150-164) , Siafi/Siconv 701322, celebrado entre o referido Ministério e aquela municipalidade.
Referido ajuste, com vigência de 29/12/2008 a 27/3/2013, teve por objeto a construção de açude comunitário no Sítio São José da Passagem, zona rural do município, conforme plano de trabalho aprovado. Para tanto, foram previstos recursos no montante de R$ 158.105,34, sendo R$ 140.000,00 correspondentes à parte federal e R$ 18.105,34 relativos à contrapartida municipal.
A instrução de mérito elaborada pela então Secretaria de Controle Externo no Estado do Rio Grande do Norte (Secex/RN) , peças 18 a 20, concluiu pela responsabilização solidária do ex-prefeito e da empresa Veneza Construções Eireli-ME, contratada para a execução das obras do açude em questão, conforme transcrito a seguir com os ajustes de forma pertinentes:
INTRODUÇÃO
Cuidam os autos de tomada de contas especial instaurada pelo Ministério da Integração Nacional (MI) , em desfavor do Sr. Francisco de Assis Silva (CPF XXX.045.004-XX) , ex-Prefeito de Santana do Matos/RN, em razão de impugnação total de despesas do Convênio 701322/2008 (peça 1, p. 150-164) , Siafi/Siconv 701322, celebrado em 26/12/2008, que teve por objeto a "construção do açude comunitário no Sítio São José da Passagem, zona rural do município", conforme Plano de Trabalho aprovado (peça 1, p. 6-10) .
Em 12/8/2016, foi elaborada instrução de citação dos responsáveis solidários (peça 9) , que contou com a anuência da unidade técnica (peças 10 e 11) .
Em 29/8/2016, foram expedidos ofícios citatórios aos responsáveis (peças 12 e 13) , com os respectivos ARs anexados aos autos (peças 14 e 15) .
Em 6/10/2016, foi protocolada defesa do ex-Prefeito de Santana do Matos/RN, o Sr. Francisco de Assis Silva (peça 16) .
Apesar de a empresa Veneza Construções Eireli-ME (CNPJ 07.371.262/0001-01) ter tomado ciência do expediente que lhe foi encaminhado, conforme atesta o aviso de recebimento (AR) que compõe a peça 14, não atendeu a citação e não se manifestou quanto às irregularidades verificadas.
EXAME TÉCNICO
Quanto à Veneza Construções Eireli-ME (CNPJ 07.371.262/0001-01) , empresa contratada, uma vez transcorrido o prazo regimental fixado e mantendo-se inerte a aludida responsável, impõe-se que seja considerada revel, dando-se prosseguimento ao processo, de acordo com o art. 12, § 3º, da Lei 8.443/1992, sem prejuízo de os argumentos apresentados pelo outro responsável lhes serem aproveitados.
Quanto ao Sr. Francisco de Assis Silva (CPF XXX.045.004-XX) , a documentação apresentada pelo ex-Prefeito, recepcionada como alegações de defesa por menção à citação a que fora submetido, constitui-se da seguinte documentação (peça 16) , veiculada por seu Ofício 4/2016 (p. 1) , a saber: justificativa técnica para a não execução de itens (p. 2-3) ; boletins de medição (p. 4-7) ; ART/Crea (p. 8) ; e fotos (p. 9-47) .
Recorde-se que a ocorrência e as constatações pelas quais os responsáveis foram citados são as seguintes:
a.1) Ocorrência: impugnação total das despesas com obras de construção do açude comunitário no Sítio São José da Passagem, zona rural do município (baseado nas apurações do Relatório de Supervisão e Acompanhamento de Obras, de 4/9/2013, a Nota Técnica FIAN 2/2014, de 21/1/2014, e o Parecer Técnico TBN 24/2014, de 9/5/2014) , destacando-se as constatações do quadro a seguir, que afrontam a CRFB, arts. 70, parágrafo único, e 71, II; o Decreto-Lei 200/1967, art. 93; a Portaria Interministerial-MP/MF/MCT 127/2008, arts. 56 a 60; e Termo de Convênio 701322/2008 (Siafi/Siconv 701322) , Cláusulas Primeira, Segunda, Terceira e Quarta:
	Item
	Constatação

	i
	Apesar de previsto no projeto básico e da vistoria anterior ter alertado da sua necessidade, os itens de proteção do maciço da barragem não foram executados conforme previsto em projeto. As camadas de 20 centímetros de areia e brita, que deveriam ser executadas sob a camada de 40 centímetro de pedra de mão, não foram executadas na face de montante (os itens de proteção da barragem não foram executados conforme previsto em projeto; não foi executada camada de 20 cm de areia e 20 cm de brita antes de ser colocada a camada de 40 cm de pedra de mão) ;

	ii
	Próximo ao coroamento na face de montante, diversos trechos estão sem camada de pedra de mão;

	iii
	Na face de jusante da barragem, não foram executadas nenhuma das três camadas previstas em projeto;

	iv
	Execução do sistema de proteção do maciço da barragem, conforme previsto em projeto, ou que se apresente uma nova solução técnica, que deverá estar assinada por um responsável técnico e acompanhada da respectiva Anotação de Responsabilidade Técnica, caso a mesma não tenha sido apresentada ao Concedente anteriormente;

	v
	Realização da recomposição e adequada compactação do solo constituinte do maciço próximo ao sangradouro;

	vi
	Serviços essenciais à estabilidade e segurança da barragem devem ser executados ou substituídos por outra solução técnica satisfatória.

	vii
	Observou-se ainda que na área de inundação do açude, próximo ao sangradouro, existe uma rede elétrica, fazendo-se necessária a sua remoção para uma área de segurança (não remoção da rede elétrica existente na área de inundação) ;

	viii
	No coroamento da barragem próximo ao sangradouro, observou-se a existência de alguns pontos com material do aterro pouco compactado e locais com material carreado, conforme se pode observar no relatório fotográfico em anexo.

	ix
	Não apresentação de ações a serem adotadas para o saneamento das pendências do Relatório de Supervisão e Acompanhamento de Obras, devendo fixar prazos para conclusão;

	x
	Ausência dos Boletins de Medição, assinados pelo responsável técnico pela fiscalização.

	xi
	A qualidade final da obra é fraca e o desempenho geral da fiscalização municipal da obra é fraco;

	xii
	A obra executada não permite o benefício imediato à população alvo previsto no Plano de Trabalho, devido à inexecução do sistema de proteção do maciço da barragem, à existência de rede elétrica na área de inundação e à qualidade do grau de compactação do maciço aparentemente inadequado.

A seguir, passa-se à análise das alegações de defesa, observando-se cada conjunto de elementos - justificativas, boletins, ART e fotografias - que foram apresentados na documentação anexada aos autos (peça 16) .
i. Quanto às justificativas técnicas:
Preliminarmente, registra-se que o ex-Prefeito não é signatário do documento intitulado "Justificativa" (peça 16, p. 2-3) , e sim o chefe de fiscalização. O responsável em comento tão somente fez menção ao documento técnico eu seu ofício de encaminhamento (peça 16, p. 1) invocando para si tais razões, esperando que seja aprovada a prestação de contas. O aludido documento já havia sido apresentado (peça 3, p. 75-77) e rejeitado (peça 3, p. 83) pelo controle interno anteriormente. Ainda assim, elas serão reapreciadas como sendo suas alegações, em homenagem ao princípio da ampla defesa.
Observa-se que o documento tem por objetivo "justificar tecnicamente a não execução dos itens abaixo relacionados", selecionados pelo próprio signatário, que não esgotam, já se antecipa, o rol de pendências elencado no quadro do ofício citatório, a saber (in verbis) :
01 - Colchão de areia, inclusive mão de obra de espalhamento, transporte com corro de mão;
02 - Lastro de brita nº 02 apiloado manualmente com maço de até 30 Kg;
03 - Retirada do poste elétrico na área de inundação;
04 - Compactação de um ponto na camada final.
Seguindo o documento, as justificativas se dividiram em dois grupos, e assim seguirá a presente análise.
i.1) Argumentos quanto aos itens 01 e 02  (peça 16, p. 2-3) :
A defesa basicamente sustenta que a não execução desses itens foi calcada na experiência em outras atividades similares; por fim, após algumas explanações técnicas que não guardam sintonia nem com as constatações dos itens do quadro do ofício citatório, nem com as previsões do projeto licitado, esclarece que tais serviços ainda serão feitos.
i.1.1) Análise:
Os argumentos apresentados pela defesa são incongruentes. Ela aborda itens que não estão sequer constantes das planilhas orçamentárias licitadas (peça 16, p. 3, item 7) , e, pior ainda, que nem foram executados. Retrata, em verdade, uma intenção de fazer dos idos de 2015, sem qualquer sentido enquanto alegações de defesa a que possa ser dado cabimento.
Conforme análise feita antes pelo controle interno, assim se manifestou o analista de infraestrutura do MI (peça 3, p. 83) :
As justificativas apresentadas não são suficientes para mudar a avaliação já realizada por técnico desta Coordenação Geral.
A não execução de itens pactuados no Plano de Trabalho, do qual fazem parte o projeto e orçamentos apresentados, configuram em não alcance da meta física estabelecida. Tais alterações deveriam ter sido inicialmente estudadas, com a reavaliação do projeto aprovado, e posterior encaminhadas para conhecimento desta área técnica, o que não foi o caso.
Desta forma não podemos acatar justificativa para não execução baseada apenas na 'experiência da fiscalização', sem avaliação dos riscos físicos e as consequências financeiras da decisão técnica tomada, mesmo após constatação e notificação por parte desta Coordenação Geral.
Desse modo, não resta outra alternativa, que não a de rejeitar as alegações de defesa acerca desses quesitos.
i.1) Argumentos quanto aos itens 03 e 04 (peça 16, p. 3) :
Relativamente ao poste elétrico na área de inundação, o defendente sustenta que está sendo providenciada sua retirada; quanto ao ponto de ausência de compactação, subentende-se que também estaria em vias de ser equacionado o problema.
i.1.1) Análise:
Como se observa, é frágil a tentativa do responsável de comprovar que o item "vii" do quadro de constatações do ofício citatório estaria saneado. A rigor, nem há propriamente tal tentativa, e sim a assunção de que o problema até então não havia sido resolvido.
Vale observar que a constatação alvejada (item "vii") não menciona apenas um poste, mas sim a existência indevida de uma rede elétrica na área de inundação. A permanência da pendência, enquanto evidência da irregularidade, pode ser até mesmo verificada pelas fotos anexadas pelo próprio responsável (peça 16, p. 9-11, 19-24, 26-28, 32, 37, 38, 41-44 e 47) .
Relativamente ao ponto de ausência de compactação (item "viii" do quadro já citado) , a mesma fragilidade é verificada, uma vez que não foi resolvida, nem na época devida e nem posteriormente, a grave pendência. Ademais, não se trata de "um ponto de ausência de compactação" apenas, mas, conforme narrado no item, "pontos com material do aterro pouco compactado", além de locais com material carreado no coroamento da barragem, próximo ao sangradouro. Também o item "v" do quadro relata como pendência a necessidade de realização da recomposição e adequada compactação do solo constituinte do maciço próximo ao sangradouro, ratificando o problema não solucionado.
Desse modo, dado que estes itens reforçam a percepção de obra "de qualidade final fraca" (item "xi" do quadro de constatações) e que não permite o benefício imediato à população alvo previsto no plano de trabalho (item "xii" do mesmo quadro) em virtude, entre outros motivos, do comprometimento da "qualidade do grau de compactação do maciço", entende-se que as justificativas apresentadas não merecem prosperar.
ii. Quanto aos boletins de medição:
Na lista de constatações do quadro transcrito retro, verificou-se a falha atinente à "x-ausência dos boletins de medição, assinados pelo responsável técnico pela fiscalização".
A apresentação dos boletins de medição ocorreu apenas nesta oportunidade de defesa, onde foram anexados um boletim parcial (peça 16, p. 4, duplicado na p. 6) , dando conta de que havia sido executado, até aquele momento (24/2/2012) , o montante de R$ 55.000,00; e um boletim final (peça 16, p. 5, duplicado na p. 7) , alcançando o montante de execução de R$ 157.278,39 (tendo a medição final, portanto, acrescentado a execução de R$ 102.278,39, como se observa ao final do relatório, de 29/5/2012) .
Neles, consta a assinatura do responsável técnico, Sr. Manoel Geraldo de Vasconcelos, Engenheiro Civil (CPF XXX.444.964-XX, Crea/RN 2102482243) que era o então Chefe de Fiscalização das obras.
Em relação, portanto, à constatação até então pendente - de ausência dos boletins de medição -, pode-se excluir o item "x" do quadro constante dos ofícios citatórios, dando-o por solucionado. Esclarece-se, contudo, que o aspecto ora considerado é de caráter meramente formal, uma vez que o conteúdo dos boletins não está sob apreciação nesse item, apenas sua existência nos autos.
iii. Quanto ao ART:
Verifica-se que foi anexada, aos autos, uma Anotação de Responsabilidade Técnica (ART, peça 16, p. 8) em nome do engenheiro civil Manoel Geraldo de Vasconcelos, já mencionado antes, para responsabilização de uma obra que ocorreria entre 23/4/2015 a 24/4/2015, no valor de R$ 390.088,88, para execução e projeto de barragem de terra no Sítio São José da Passagem, em Santana do Matos/RN.
Não restou claro o motivo de tal anexação, uma vez que ela não é mencionada no documento que precede o citado ART, onde são apresentadas justificativas para a não execução de diversos serviços previstos para o convênio.
Observa-se, ademais, que este mesmo documento já havia sido anexado aos autos anteriormente (peça 3, p. 79) . Mesmo assim, em nome da ampla defesa, retoma-se, aqui, sua análise.
É evidente que este documento (ART) não tem qualquer condão de mitigar as pendências relacionadas no ofício citatório. Mesmo assim, compulsando-se o quadro das constatações daquele ofício para vislumbrar alguma conexão e sentido para tal juntada, verifica-se a seguinte ocorrência:
iv - Execução do sistema de proteção do maciço da barragem, conforme previsto em projeto, ou que se apresente uma nova solução técnica, que deverá estar assinada por um responsável técnico e acompanhada da respectiva Anotação de Responsabilidade Técnica, caso a mesma não tenha sido apresentada ao Concedente anteriormente
Se o ART anexado tinha a pretensão de conferir regularidade à citada "solução técnica" a que faz menção a constatação retro, tal providência perde seu sentido, uma vez que a vigência do convênio já se expirou desde 2013.
A permissividade de o município poder apresentar solução técnica, como exposto na transcrição, adveio como alternativa à ausência de sistema de proteção do maciço de barragem previsto no projeto, fundamental para conferir segurança ao sistema de captação. 
Tal manifestação do controle interno ministerial foi formulada após vistoria técnica em 4/9/2013, dadas as pendências descritas no Relatório de Supervisão e Acompanhamento das obras (peça 3, p. 5-8) . Naquela assentada, ainda poderia ter havido alguma tolerância daquela instância de controle para aceitar tal solução - o mesmo não é sequer cogitável em um processo que já se encontra no controle externo. Explica-se: é que o órgão concedente tem a faculdade de estender e prorrogar a vigência convenial, o mesmo não se aplica ao TCU, enquanto instância externa de controle. Na execução da despesa pública, o ônus de comprovar a aplicação dos recursos recai sobre o gestor, por força do que dispõe o art. 70, parágrafo único, da Constituição Federal, bem assim o art. 93 do Decreto-Lei 200/1967 c/c o art. 66 do Decreto 93.872/1986.
Tal entendimento está consolidado nesta Corte de Contas, conforme se verifica nos Acórdão 1577/2014-TCU-Segunda Câmara, 6.716/2015-TCU-1ª Câmara, 9.254/2015-TCU-2ª Câmara, 9.820/2015-TCU-2ª Câmara e 659/2016-TCU-2ª Câmara. Desse modo, o ônus da prova recai sobre o gestor e não sobre o TCU, devendo o gestor fornecer todas as provas da regular aplicação dos recursos sob sua responsabilidade, em conformidade com os normativos vigentes e reiterada jurisprudência do TCU.
Por outro lado, ao passo em que a aplicação de recursos do convênio fora do prazo de vigência é irregularidade que pode, a depender do caso concreto, ser mitigada mediante a análise das circunstâncias, a providência de "solução técnica" a posteriori, por via de recursos públicos federais, que intenta atenuar a falha, caso comprovada a efetiva utilização dos recursos no objeto pactuado, sequer foi comprovada como tendo sido levada adiante, não sendo passível de análise nesta Corte simplesmente porque ela inexistiu, está colocada na justificativa como intenção de fazer.
Logo, se o ART em comento diz mesmo respeito à linha de condução traçada nas justificativas apresentadas pelo responsável (peça 16, p. 2-3) , que aponta para serviços a serem executados que sequer constam da planilha orçamentária, vinculados a receitas municipais inexistentes e vislumbrando, ainda, um panorama futurista para tal solução, resta inconteste que a pendência por eles alvejada remanesce intacta.
Em outras palavras, a faculdade alternativa propugnada pelo controle interno à época (jan/2014) exigia ações práticas tempestivas, de modo a conferir ao objeto sua plena operacionalidade, com os benefícios sociais esperados - o que flagrantemente não se observou.
Desse modo, sendo esta descrita - prospecção de solução técnica para o futuro - a razão para justificar a mantença das pendências, não há como prosperar o argumento e justificativa apresentados para o ART; e em não sendo este o intento, outro motivo não se identificou que não a mera protelação por parte da defesa, que perde, assim, oportunidade de bem exercer seu direito de ampla defesa.
iv. Quanto às fotografias:
Constam dos autos fotografias de diversos ângulos e posições do que supostamente seriam as obras do convênio (peça 16, p. 9-47) , que, de acordo com o gestor, demonstrariam a regular aplicação dos recursos no objeto do convênio.
Entretanto, quando desacompanhadas de provas mais robustas, as fotografias são insuficientes para comprovar a regularidade da aplicação dos recursos públicos transferidos por meio de convênio, pois, embora possam, eventualmente, comprovar a realização do objeto, não revelam, efetivamente, a origem dos recursos aplicados. Ou seja, retratam uma situação, mas não demonstram o nexo entre os recursos federais transferidos e as despesas apresentadas na execução do objeto.
De modo exemplificativo, explícito e lógico, uma fotografia não permite superar uma ocorrência relacionada a item de proteção da barragem (item "i" do quadro do ofício citatório) , como a que aponta que camadas de 20 cm de areia e brita, que deveriam ser executadas sob a camada de 40 cm de pedra de mão, não foram executadas na face ou talude de proteção de montante - aquela que fica em contato direto com a água represada e cuja impermeabilidade resta, sem tal especificação técnica cumprida a contento, absolutamente comprometida, em termos de segurança.
Cabe frisar que incide sobre o gestor o ônus da prova quanto à regular aplicação dos valores que lhe foram confiados para consecução do objeto pactuado, o que decorre de expressa disposição contida no parágrafo único do art. 70 da Constituição Federal, bem assim do disposto no art. 93 do Decreto-Lei 200/1967, c/c o art. 66 do Decreto 93.872/1986 (Acórdão 2436/2015-TCU-Plenário, 7.778/2015-TCU-1ª Câmara, 3.971/2015-TCU-1ª Câmara, 3.713/2015-TCU-1ª Câmara e 4.649/2015-TCU-2ª Câmara) .
Desse modo, a apresentação isolada de fotografias - ou desconectadas de elementos de prova robustos - não é suficiente para demonstrar que os recursos do convênio foram utilizados de forma regular.
vi. Proposta de encaminhamento
Consoante o exposto, uma vez rejeitados todos os argumentos do responsável - à exceção da anexação formal dos boletins de medição -, há que se manter, nos mesmos termos, com a exclusão apenas do item respectivo aos boletins, a situação encontrada antes e todos os elementos a ela condizentes, conforme a seguir.
Situação encontrada: não comprovação da boa e regular aplicação dos recursos recebidos por meio do Convênio 701322/2008 (Siafi/Siconv 701322) , firmado entre o município de Santana do Matos/RN e o MI, que propiciou a ocorrência da impugnação total das despesas para obras de construção do açude comunitário no Sítio São José da Passagem, zona rural do município, consoante Relatório de Supervisão e Acompanhamento de Obras, de 4/9/2013, a Nota Técnica FIAN 2/2014, de 21/1/2014, e o Parecer Técnico TBN 24/2014, de 9/5/2014, todos pela não aprovação da Prestação de Contas Final, no valor de R$ 140.000,00, dos recursos da Concedente, deduzindo-se o valor devolvido aos cofres públicos até então, de R$ 1.083,68 (peça 3, p. 122) , com data de 26/11/2013;
Objeto: Termo de Convênio 701322/2008 (peça 1, p. 150-164) , Siafi/Siconv 701322, celebrado em 26/12/2008 e respectivo Plano de Trabalho aprovado (peça 1, p. 6-10) .
Critérios: Os dispositivos violados identificados são: 	
1.1. Constituição da República Federativa do Brasil (CRFB) , arts. 70, parágrafo único, e 71, inciso II;
1.2. 	Decreto-Lei 200/1967, art. 93; 
1.3. Portaria Interministerial-MP/MF/MCT 127/2008, arts. 56 a 60;
1.4. Termo de Convênio 701322/2008 (Siafi/Siconv 701322) , Cláusulas Primeira, Segunda, Terceira e Quarta.
1.5. Identificação dos Responsáveis Solidários:
1.5.1. Responsável: Francisco de Assis Silva (CPF XXX.045.004-XX) , ex-Prefeito, Gestão 2009-2012; 
1.5.1.1. Conduta: não comprovação da boa e regular aplicação dos recursos recebidos por meio do Convênio 701322/2008-MI.
1.5.1.2. Nexo de causalidade: a não apresentação de elementos comprobatórios satisfatórios na prestação de contas final redundou na emissão de pareceres técnico e financeiro contrários à aprovação das contas, com a impugnação total das despesas.
1.5.1.3. Resultado Ilícito: malversação de recursos públicos federais.
1.5.1.4. Culpabilidade: não é possível afirmar que houve boa-fé do responsável; é razoável afirmar que era possível ao responsável ter consciência da ilicitude dos atos que praticou; é razoável afirmar que era exigível do responsável conduta diversa daquela que ele adotou, consideradas as circunstâncias que o cercavam, pois o responsável deveria atuar no exercício de suas missões públicas e na devida execução do objeto pactuado, obedecendo ao Termo de Compromisso e legislação aplicável; em face do exposto, é de se concluir que a conduta do responsável é culpável, ou seja, reprovável, razão por que ele deve ser citado a fim de se avaliar se merece ser apenado com a aplicação de pena de multa.
1.5.2. Responsável: Veneza Construções Eireli-ME (CNPJ 07.371.262/0001-01) , empresa contratada;
1.5.2.1. Resultado Ilícito: malversação de recursos públicos federais.
1.6. Quantificação do débito:
	Tipo
	Data de origem
	Valor
 (em R$) 
	Valor atualizado em 27/1/2017
 (peça 17) 

	Débito
	2/2/2012
	45.000,00
	208.962,61

	Débito
	25/5/2012
	45.000,00
	
	Débito
	25/5/2012
	50.000,00
	
	Crédito
	26/11/2013
	 (-) 1.083,68
	
	Total
	138.916,32
	
CONCLUSÃO
Conforme se depreende do Exame Técnico, constatou-se a não comprovação da boa e regular aplicação dos recursos recebidos por meio do Convênio 701322/2008-MI (Siafi/Siconv 701322) , firmado entre o município de Santana do Matos/RN e o Ministério da Integração Nacional, que propiciou a ocorrência da impugnação total das despesas para obras de construção do açude comunitário no Sítio São José da Passagem, zona rural do município.
Diante da revelia da empresa Veneza Construções Eireli-ME (CNPJ 07.371.262/0001-01) , propõe-se que suas contas sejam julgadas irregulares e que seja condenada em débito, bem como que lhe seja aplicada a multa prevista no art. 57 da Lei 8.443/1992 (item 6 do Exame Técnico) .
Em face da análise promovida nos itens 7 a 42, propõe-se rejeitar as alegações de defesa apresentadas pelo Sr. Francisco de Assis Silva (CPF XXX.045.004-XX) , ex-Prefeito, uma vez que não foram suficientes para sanear as irregularidades a ele atribuídas.
Os argumentos de defesa tampouco lograram afastar o débito imputado ao responsável. Ademais, inexistem nos autos elementos que demonstrem sua boa-fé ou a ocorrência de outros excludentes de culpabilidade. Desse modo, suas contas devem, desde logo, ser julgadas irregulares, nos termos do art. 202, § 6º, do Regimento Interno/TCU, procedendo-se à sua condenação em débito e à aplicação da multa prevista no art. 57 da Lei 8.443/1992.
PROPOSTA DE ENCAMINHAMENTO
Diante do exposto, submetem-se os autos à consideração superior, propondo:
a) com fundamento nos arts. 1º, inciso I, 16, inciso III, alínea "c", e §§ 1º e 2º da Lei 8.443/1992 c/c os arts. 19 e 23, inciso III, da mesma Lei, e com arts. 1º, inciso I, 209, inciso III, e §§ 1º e 5º, 210 e 214, inciso III, do Regimento Interno, que sejam julgadas irregulares as contas do Sr. Francisco de Assis Silva (CPF XXX.045.004-XX) , ex-Prefeito de Santana do Matos/RN, e condená-lo, em solidariedade com a empresa Veneza Construções Eireli-ME (CNPJ 07.371.262/0001-01) , ao pagamento das quantias a seguir especificadas, com a fixação do prazo de quinze dias, a contar das notificações, para comprovarem, perante o Tribunal (art. 214, inciso III, alínea "a", do Regimento Interno) , o recolhimento das dívidas aos cofres do Tesouro Nacional, atualizadas monetariamente e acrescidas dos juros de mora, calculados a partir das datas discriminadas, até a data dos recolhimentos, na forma prevista na legislação em vigor, abatendo-se, na oportunidade, o valor já ressarcido.
	Tipo
	Data de origem
	Valor
 (em R$) 
	Valor atualizado em 27/1/2017
 (peça 17) 

	Débito
	2/2/2012
	45.000,00
	208.962,61

	Débito
	25/5/2012
	45.000,00
	
	Débito
	25/5/2012
	50.000,00
	
	Crédito
	26/11/2013
	 (-) 1.083,68
	
	Total
	138.916,32
	
b) aplicar ao Sr. Francisco de Assis Silva (CPF XXX.045.004-XX) , e à empresa Veneza Construções Eireli-ME (CNPJ 07.371.262/0001-01) , individualmente, a multa prevista no art. 57 da Lei 8.443/1992 c/c o art. 267 do Regimento Interno, com a fixação do prazo de quinze dias, a contar das notificações, para comprovarem, perante o Tribunal (art. 214, inciso III, alínea "a", do Regimento Interno) , o recolhimento das dívidas aos cofres do Tesouro Nacional, atualizadas monetariamente desde a data do acórdão que vier a ser proferido até a dos efetivos recolhimentos, se forem pagas após o vencimento, na forma da legislação em vigor;
c) autorizar, desde logo, nos termos do art. 28, inciso II, da Lei 8.443/1992, a cobrança judicial das dívidas, caso não atendidas as notificações.
d) encaminhar cópia da deliberação que vier a ser proferida, bem como do relatório e do voto que a fundamentarem, ao Procurador-Chefe da Procuradoria da República no Rio Grande do Norte, nos termos do § 3º do art. 16 da Lei 8.443/1992 c/c o § 7º do art. 209 do Regimento Interno do TCU, para adoção das medidas que entender cabíveis;
Referido encaminhamento contou com a aquiescência da representante do MPTCU que atuou no feito, Procuradora-Geral Cristina Machado da Costa e Silva, conforme restou assentado em seu parecer lançado à peça 21.
Dada a possibilidade de responsabilização do chefe de fiscalização da obra em comento, Sr. Manoel Geraldo de Vasconcelos, determinei, por meio do Despacho de peça 22, a realização de sua citação, cuja defesa foi apresentada à peça 29.
Em nova instrução de mérito, a então Secex/RN, peça 33 e 34, pugnou pelo julgamento pela irregularidade das contas dos responsáveis e da empresa contratada, com sua condenação em débito, de forma solidária, pela totalidade dos recursos federais repassados e aplicação da multa prevista no art. 57 da Lei 8.443/1992, conforme se observa da transcrição a seguir, realizada com os ajustes de forma pertinentes:
INTRODUÇÃO
1.	Cuidam os autos de tomada de contas especial instaurada pelo Ministério da Integração Nacional (MI) , em desfavor do Sr. Francisco de Assis Silva (CPF XXX.045.004-XX) , ex-Prefeito de Santana do Matos/RN, em razão de impugnação total de despesas do Convênio 701322/2008 (peça 1, p. 150-164) , Siafi/Siconv 701322, celebrado em 26/12/2008, vigência 29/12/2008 a 27/3/2013, que teve por objeto a "construção do açude comunitário no Sítio São José da Passagem, zona rural do município", conforme Plano de Trabalho aprovado (peça 1, p. 6-10) , valor de R$ 158.105,34, sendo R$ 18.105,34 de contrapartida e R$ 140.000,00, repassados pelo concedente, por meio das ordens bancárias do Quadro 1:
	Quadro 1 - Ordens Bancárias (OB) 

	Número
	Valor
 (em R$) 
	Data de emissão
	Localização
	Data de crédito na conta específica
 (BB, Ag. 1132-0, c/c 20.239-8) 

	2012OB800168
	45.000,00
	2/2/2012
	Peça 2, p. 207
	6/2/2012 (peça 2, p. 279) 

	2012OB800880
	45.000,00
	25/5/2012
	Peça 2, p. 251-253
	29/5/2012 (peça 2, p. 363) 

	2012OB800881
	50.000,00
			
	Total
	140.000,00
	-
	-
	-

HISTÓRICO
2.	A Tomada de Contas Especial foi instaurada, intempestivamente, pelo MI em 25/5/2015, atendendo o Memorando 126/2015/CGCONV/DGI/SECEX/MI (peça 1, p. 2-3) , de 25/5/2015.
3.	As providências adotadas no âmbito interno, com vistas a sanear as irregularidades, estão registradas, de forma sintética, no Quadro 2:
	Quadro 2 - Evidências Técnicas

	Data
	Documento
	Principais conclusões
	Localização

	16/7/2013
	Parecer Técnico Fian 5/2013
	Detectou que falhas na execução, reportadas antes, não foram sanadas, e que não haviam sido prestadas contas.
	Peça 2, p. 315-317

	4/9/2013
	Relatório de Supervisão e Acompanhamento de Obras
	Identificou as seguintes pendências:
i. Execução do sistema de proteção do maciço da barragem, conforme previsto em projeto, ou que se apresente uma nova solução técnica, que deverá estar assinada por um responsável técnico e acompanhada da respectiva Anotação de Responsabilidade Técnica, caso a mesma não tenha sido apresentada ao Concedente anteriormente;
ii. Remoção da rede elétrica existente na área de inundação;
iii. Realização da recomposição e adequada compactação do solo constituinte do maciço próximo ao sangradouro.
	Peça 3, p. 5-15

	21/1/2014
	Nota Técnica FIAN 2/2014
	Identificou as seguintes omissões:
i. Não apresentação de ações a serem adotadas para o saneamento das pendências do Relatório de Supervisão e Acompanhamento de Obras, devendo fixar prazos para conclusão;
ii. Ausência dos Boletins de Medição, assinados pelo responsável técnico pela fiscalização.
	Peça 3, p. 17-19

	9/5/2014
	Parecer Técnico TBN 24/2014
	Recomendou a não aceitação da prestação de contas final e glosa integral dos recursos transferidos em virtude das pendências identificadas nos relatórios de supervisão e acompanhamento de obras
	Peça3, p. 23-33

	30/4/2015
	Parecer Financeiro 110/2015/MI
	Não aprovação das contas, no valor integral, e instauração de TCE
	Peça 3, p. 61-64

	26/4/2016
	Relatório de TCE 15/2016
	Apurou dano ao erário de R$ 140.000,00
	Peça 3, p. 98-114

4.	O responsável, Sr. Francisco de Assis Silva (CPF XXX.045.004-XX) , ex-Prefeito de Santana do Matos/RN, e a sua sucessora, Srª. Lardjane Ciriaco de Araújo Macedo, foram devidamente notificados pelo MI, consoante tópico "VI - Das notificações expedidas visando à regularização das contas e o ressarcimento do dano" (peça 3, p. 106-112) . 
5.	O Relatório do Tomador de Contas 15/2016 (peça 3, p. 98-114) concluiu pela não aprovação das contas, no valor integral, identificando como responsável, o Sr. Francisco de Assis Silva (CPF XXX.045.004-XX) , ex-Prefeito de Santana do Matos/RN.
6.	A inscrição na conta diversos responsáveis foi realizada no Siafi consoante Nota de Lançamento 2016NL000057, de 18/4/2016 (peça 3, p. 94-96) .
7.	Em 5/5/2016, a Controladoria-Geral da União (CGU) expediu o Relatório de Auditoria 629/2016-CGU (peça 3, p. 126-129) , o Certificado de Auditoria 629/2016-CGU (peça 3, p. 130) , o Parecer do Dirigente do Órgão de Controle Interno 629/2016-CGU (peça 3, p. 131) todos pela irregularidade das contas, em consonância com as informações contidas no Relatório do Tomador de Contas, inclusive no que tange à quantificação do débito e identificação do responsável. O Pronunciamento Ministerial (peça 3, p. 136) ocorreu em 30/6/2016, atestando conhecimento das irregularidades. 
8.	No âmbito deste Tribunal, foi efetuado o exame preliminar dos documentos que integram este processo de tomada de contas especial, concluindo-se que o mesmo está devidamente constituído e em conformidade com o art. 10 da IN-TCU 71/2012 (peça 4) .
9.	O processo foi instruído (peça 9) inicialmente na Secex/RN, em 12/8/2016, pelo AUFC Adriano de Sousa Maltarollo, que considerou a responsabilidade solidária, além do ex-Prefeito, Sr. Francisco de Assis Silva, incluiu a empresa contratada Veneza Construções Eireli-ME, (CNPJ 07.371.262/0001-01) , com fulcro no art. 71, inciso II, da CRFB c/c arts. 8º e 16, § 2º, da Lei 8.443/1992, empresa vencedora do processo licitatório 59/2011 (Tomada de Preços 3/2011) , tendo em vista as seguintes evidências em que consta a citada empresa como contratada/beneficiária dos recursos do Convênio, a saber:
a) Declaração de vencedora do certame (peça 2, p. 143) ;
b) Declaração de homologação e adjudicação (peça 2, p. 145) ;
c) Contrato Administrativo (peça 2, p. 147-157) ;
d) Descritivo de serviços e preços da empresa (peça 2, p. 163-169) ;
e) Relação de Composição de Custo Unitário e BDI (peça 2, p. 171-181) ;
f) Cronograma Físico-Financeiro (peça 2, p. 183-185) ;
g) Nota Fiscal 1056, no valor de R$ 55.000,00 (vide item 6.3 e 6.4 do Parecer Financeiro
116/2012, peça 2, p. 231) ;
h) Nota Fiscal 1094, no valor de R$ 102.278,39 (vide Relação de Pagamentos Efetuados,
peça 2, p. 355, tópico 10.2) ;
i) Relação de Pagamentos Efetuados (peça 2, p. 273 e 355) ;
j) Transferência bancária, no valor de R$ 49.830,00 (peça 2, p. 279) ; e
k) Transferência bancária, no valor de R$ 92.664,22 (peça 2, p. 363) .
10.	A instrução de peça 9 concluiu pela citação dos responsáveis solidários (peça 9) , que contou com a anuência da unidade técnica (peças 9, 10 e 11) . Em 29/8/2016, foram expedidos ofícios citatórios aos responsáveis (peças 12 e 13) , com os respectivos Avisos de Recebimento (ARs) anexados aos autos (peças 14 e 15) .
11.	A segunda instrução de peça 18, elaborada em 27/1/2017, pelo AUFC Adriano de Sousa Maltarollo, informou que as citações foram válidas, registrou à revelia da empresa Veneza Construções Eireli-ME (CNPJ 07.371.262/0001-01) , analisou a defesa do Sr. Francisco de Assis Silva (peça 16) , e concluiu no mérito, com proposta de rejeitar todos os argumentos do responsável - à exceção da anexação formal dos boletins de medição -, julgar irregulares as suas contas, solidariamente, com a empresa Veneza Construções Eireli-ME, com débito, e aplicação da multa do art. 57 da Lei 8.443/1992, individualmente, ao responsável e à empresa. A Subunidade e a Unidade ratificam a instrução (peças 19 e 20) .   
12.	O Ministério Público Federal junto ao TCU aquiesceu à proposta da Secex/RN (peça 21) . 
13.	O Ministro Relator Vital do Rêgo, em despacho exarado à peça 22, determinou o retorno dos autos à Secex/RN para realizar a citação do Sr. Manoel Geraldo de Vasconcelos, CPF XXX.444.964-XX,  chefe de fiscalização do município de Santana do Matos/RN, pela totalidade dos recursos federais repassados àquela municipalidade no âmbito do Convênio 701322/2008, em razão de ter contribuído para a execução do objeto do citado convênio em desacordo com o estabelecido no projeto básico aprovado, em especial, quanto às seguintes irregularidades: 
a)	os itens de proteção da barragem não foram executados conforme previsto em projeto (peça 1, p. 290 a 292) , pois não foram executadas as camadas de 20 cm de areia e 20 cm de brita antes de ser colocada a camada de 40 cm de pedra de mão;
b)	próximo ao coroamento na face de montante, diversos trechos estão sem a camada de pedra de mão;
c)	na face de jusante da barragem, não foram executadas nenhuma das três camadas previstas em projeto; e
d)	o solo constituinte do maciço próximo ao sangradouro não sofreu a adequada compactação.
14.	A instrução de peça 24, realizada em 16/6/2017, pelo AUFC José Arimathea Valente Neto, ratificada pela Secex/RN (peça 25) , formalizou a citação solidária dos responsáveis Sr. Francisco de Assis Silva, (CPF XXX.045.004-XX) , ex-Prefeito de Santana do Matos/RN; do Sr. Manoel Geraldo de Vasconcelos (CPF XXX.444.964-XX) , chefe de fiscalização do município de Santana do Matos/RN; e da empresa Veneza Construções Eireli-ME (CNPJ 07.371.262/0001-01) , tendo a Secex/RN expedido, respectivamente, os Ofícios 553, 554 e 555/2017-TCU/Secex-RN (peças 26-28) , todos de 19/6/2017, tendo retornado os ARs  (peças 30-32) , respectivamente de 3, 5 e 5/7/2017.
EXAME TÉCNICO
15.	O Sr. Manoel Geraldo de Vasconcelos compareceu aos autos em 4/7/2017, apresentando, tempestivamente, suas alegações de defesa (peça 29, p. 2-3) .
16.	A ocorrência e as constatações pelas quais os responsáveis foram citados são as seguintes:
a.1) Ocorrência: impugnação total das despesas com obras de construção do açude comunitário no Sítio São José da Passagem, zona rural do município (baseado nas apurações do Relatório de Supervisão e Acompanhamento de Obras, de 4/9/2013, a Nota Técnica FIAN 2/2014, de 21/1/2014, e o Parecer Técnico TBN 24/2014, de 9/5/2014) , destacando-se as constatações do quadro a seguir, que afrontam a CRFB, arts. 70, parágrafo único, e 71, II; o Decreto-Lei 200/1967, art. 93; a Portaria Interministerial-MP/MF/MCT 127/2008, arts. 56 a 60; e Termo de Convênio 701322/2008 (Siafi/Siconv 701322) , Cláusulas Primeira, Segunda, Terceira e Quarta:
	Item
	Constatação

	i
	Apesar de previsto no projeto básico e da vistoria anterior ter alertado da sua necessidade, os itens de proteção do maciço da barragem não foram executados conforme previsto em projeto. As camadas de 20 centímetros de areia e brita, que deveriam ser executadas sob a camada de 40 centímetro de pedra de mão, não foram executadas na face de montante (os itens de proteção da barragem não foram executados conforme previsto em projeto; não foi executada camada de 20 cm de areia e 20 cm de brita antes de ser colocada a camada de 40 cm de pedra de mão) ;

	ii
	Próximo ao coroamento na face de montante, diversos trechos estão sem a camada de pedra de mão;

	iii
	Na face de jusante da barragem, não foram executadas nenhuma das três camadas previstas em projeto;

	iv
	Não foi executado o sistema de proteção do maciço da barragem, conforme previsto em projeto;

	v
	O solo constituinte do maciço próximo ao sangradouro não sofreu a adequada compactação;

	vi
	Na área de inundação do açude, próximo ao sangradouro, existe uma rede elétrica, fazendo-se necessária a sua remoção para uma área de segurança (não remoção da rede elétrica existente na área de inundação) ;

	vii
	No coroamento da barragem próximo ao sangradouro, observou-se a existência de alguns pontos com material do aterro pouco compactado e locais com material carreado;

	viii
	A qualidade final da obra é fraca e o desempenho geral da fiscalização municipal da obra é fraco;

	ix
	A obra executada não permite o benefício imediato à população alvo previsto no Plano de Trabalho, devido à inexecução do sistema de proteção do maciço da barragem, à existência de rede elétrica na área de inundação e à qualidade do grau de compactação do maciço aparentemente inadequado.

17.	Alegações de defesa do Sr. Manoel Geraldo de Vasconcelos (peça 29) :
17.1.	Inicialmente, o responsável registra, em forma de Ofício, que está atendendo à citação 554/2017-TCU/Secex-RN, encaminha suas justificativas no documento intitulado "Justificativa da Citação" (peça 29, 2-3) , acompanhadas da ART (peça 29, p. 14) , relatório fotográfico atual e fotos da conclusão (peça 29, p. 5-11 e 15-53) e planilha com boletins de medições (peça 29, p. 12-13) .
17.2.	  Destaca que a obra é um açude e não uma barragem, que seu volume hidráulico concentra no porão escavado da bacia com 1,20m sobre o talude da parede, o que proporciona uma sangria razoável de segurança. Informa que o maciço foi dimensionado para suportar as forças de empuxo sem comprometer sua estabilidade. Registra que não houve a execução do dreno de areia, por motivos técnicos (não consta na planilha orçamentária, dificuldade de obter areia grossa adequada) , e baseado em suas experiências (construção de maciço rodoviário e em obras semelhantes) . Menciona que, por medidas de segurança, executou itens que não constavam da planilha orçamentária, citando a drenagem superficial com meios fios e calhas para descida d'água e o enrocamento realizado com pedra marroada, que oneraram a obra pelo seu preço e transporte.
17.3.	Com relação à execução da fundação informa que foi realizado conforme o Projeto Geométrico e enchido com material pouco argiloso compactado em camadas de 20cm. Registra que realizou testes de densidade in situ na fundação apenas nas 1ª e 2ª camadas, passando rolo compactador de dez vezes em cada setor, atingindo grau de compactação de 98%, onde a planilha exigia 95%. O maciço foi executado com solo homogêneo e CBR a 60%, com Índice de plasticidade = 6%, foi homogeneizado com grade de disco e com umedecimento em carros pipas, executando com espessuras de 30 cm. 
17.4.	Alega que a execução da obra foi onerada motivada pelo transporte de água (distância de 10 km) , que a pouca compactação apontada pelo TCU foi resolvida e com relação ao poste contido na bacia, informa que: "está entrando em contato com a Cosern órgão competente de eletrificação do Estado".
17.5.	Conclui que a obra é de grande utilidade para a região e que "tecnicamente esta obra funcionará sem nenhum perigo em virtude do bom acompanhamento técnico".
17.6.	Apresenta Relatório Fotográfico da situação atual, contendo treze fotos (peça 29, p. 5-11) e Relatório Fotográfico da conclusão, contendo 39 fotos (peça 29, p. 15-53) .
17.7.	Anexou a sua defesa os Boletins de Medição 001 e final (peça 29, p. 12-13) e a ART 21024822435022620 (peça 29, p. 14) .
18.	Análise:
19.	Preliminarmente, registra-se que as informações apresentadas no documento intitulado "Justificativa da Citação" (peça 29, p. 2-3) , assemelha-se aos documentos já apresentados nestes autos em duas oportunidades; a primeira vez, no âmbito do controle interno (peça 3, p. 75-77) , e rejeitado por ele (peça 3, p. 83) e, a segunda vez, como alegações de defesa do responsável Sr. Francisco de Assis Silva (peça 16, p. 2-3) , analisado, na peça 18, pelo AUFC Adriano de Sousa Maltarollo, com proposta de rejeição das alegações de defesa. Cabe mencionar, que os dois documentos referendados são idênticos e de mesma autoria das alegações de defesa ora em análise, ou seja, do chefe da fiscalização Sr. Manoel Geraldo de Vasconcelos. Registre-se, que a "Justificativa da Citação" (peça 29, p. 2-3) , mudou o lay-out do documento, trocou algumas palavras e a ordem dos argumentos, acrescentando na essência que:
a)	a defesa está baseada na situação atual da obra;
b)	um dos motivos de não executar o dreno foi a dificuldade de se obter areia grossa com granulométria adequada e sem teor de argila em sua composição;
c)	executou, sem constar na planilha orçamentária, a drenagem superficial com meios fios e calhas para descida d'água; 
d)	as pedras marroadas  para o enrocamento e o transporte de água (deslocamento de 10 km) oneraram o preço da obra; 
e)	a pouca compactação apontada pelo TCU foi resolvida; e
f)	com relação à retirada do poste acrescenta que a Procuradoria de Santana do Matos está entrando em contato com a companhia de energia do estado (Cosern) .
20.	Os argumentos apresentados não alteram as informações já prestadas e rejeitadas tanto pelo controle interno (peça 3, p. 83) , como na análise feita pelo AUFC do TCU (peça 18) , além de demonstrar a realização de itens não pactuados em detrimento a outros itens pactuados, bem como a realização de compactação após o encerramento da vigência do convênio, o que não demonstra nexo de causalidade entre os recursos repassados com objetivo específico pactuado. 
21.	Quanto à dificuldade expressada de obter areia grossa, os responsáveis deveriam ter pensado quando resolveram alterar o projeto, de forma unilateral, sem consultar o órgão concedente e pedir sua autorização. Em relação à onerosidade no transporte de água, constitui uma falta de planejamento, uma vez que a localização da obra constava do projeto inicial. 
22.	Com relação ao poste elétrico na área da inundação, a informação de que está tomando providências consta desde a primeira informação que data 28/5/2015 (peça 3, p. 73-77) , sendo ratificada na segunda informação que data 27/9/2016 (peça 16, p. 1-3) , e volta a aparecer nesta última justificativa (peça 29, p. 1-3) , que data 4/7/2017, portanto, demonstra falta de interesse e de ação, sendo meras palavras, sem fundamento. Cabe registrar que não é um poste elétrico como induz o responsável, mas trata da existência indevida de uma rede elétrica, que pode ser evidenciada como bem registrou a informação de peça 18, p. 3, nas fotos (peça 16, p. 9-11, 19-24, 26-28, 32, 37, 38, 41-44 e 47) .
23.	Quantos aos Boletins de Medição 001 e final (peça 29, p. 12-13) , já foram apresentadas outras vezes nestes autos (peça 16, p. 4-7) e analisado na peça 18, p. 4, itens 22-25, onde foi considerado de "caráter meramente formal, uma vez que o conteúdo dos boletins não está sob apreciação nesse item, apenas sua existência nos autos".
24.	Com relação à ART, já foi juntada aos autos em outras duas oportunidades (peça 3, p. 79; e peça 16, p. 8) e analisada na instrução de peça 18, p. 4, itens 26-37. É inaceitável, uma vez que a ART (peça 29, p. 14) data 13/5/2015, estando grafada no item 45.1 para executar obra/serviços no período de 23/4/2015 até 24/4/2015, e considerando que nesta o Convênio 701322/2008 já havia encerrado, pois vigeu até 27/3/2013 (peça 3, p. 121) , portanto, qualquer alteração da obra a partir desta data não possui nexo de causalidade com os recursos transferidos.
25.	Quantos às fotografias de conclusão (peça 29, p. 15-53) , já foram apresentadas outras vezes neste processo (parte delas constam da peça 3, p. 11 e 13; e peça 16, p. 9-47 constam as 39 fotos) , e já foram analisados na instrução de peça 18, p. 5-6, itens 38-42, que as rejeitou.
26.	Com relação às treze novas fotografias (peça 29, p. 5-11) , cabe transcrever a mesma análise realizada e rejeição, na peça 18, p. 5-6, itens 38-42:
iv. Quanto às fotografias:
38.	Constam dos autos fotografias de diversos ângulos e posições do que supostamente seriam as obras do convênio (peça 16, p. 9-47) , que, de acordo com o gestor, demonstrariam a regular aplicação dos recursos no objeto do convênio.
39.	Entretanto, quando desacompanhadas de provas mais robustas, as fotografias são insuficientes para comprovar a regularidade da aplicação dos recursos públicos transferidos por meio de convênio, pois, embora possam, eventualmente, comprovar a realização do objeto, não revelam, efetivamente, a origem dos recursos aplicados. Ou seja, retratam uma situação, mas não demonstram o nexo entre os recursos federais transferidos e as despesas apresentadas na execução do objeto.
40.	De modo exemplificativo, explícito e lógico, uma fotografia não permite superar uma ocorrência relacionada a item de proteção da barragem (item "i" do quadro do ofício citatório) , como a que aponta que camadas de 20 cm de areia e brita, que deveriam ser executadas sob a camada de 40 cm de pedra de mão, não foram executadas na face ou talude de proteção de montante - aquela que fica em contato direto com a água represada e cuja impermeabilidade resta, sem tal especificação técnica cumprida a contento, absolutamente comprometida, em termos de segurança.
41.	Cabe frisar que incide sobre o gestor o ônus da prova quanto à regular aplicação dos valores que lhe foram confiados para consecução do objeto pactuado, o que decorre de expressa disposição contida no parágrafo único do art. 70 da Constituição Federal, bem assim do disposto no art. 93 do Decreto-Lei 200/1967, c/c o art. 66 do Decreto 93.872/1986 (Acórdão 2436/2015-TCU-Plenário, 7.778/2015-TCU-1ª Câmara, 3.971/2015-TCU-1ª Câmara, 3.713/2015-TCU-1ª Câmara e 4.649/2015-TCU-2ª Câmara) .
42.	Desse modo, a apresentação isolada de fotografias - ou desconectadas de elementos de prova robustos - não é suficiente para demonstrar que os recursos do convênio foram utilizados de forma regular.
27.	Assim, considerando que as argumentações apresentadas pelo Sr. Manoel Geraldo de Vasconcelos (peça 29) não foram suficientes para sanear as irregularidades a ele atribuídas, propomos rejeitar as alegações de defesa.
28.	Registre-se que, para as novas citações realizadas, Ofícios 553 e 555/2017 (peças 26 e 28) , ambas de 19/6/2017, respectivamente, para o Sr. Francisco de Assis Silva, ex-Prefeito de Santana de Matos, e para a empresa Veneza Construções Eireli-ME, os dois mantiveram-se silentes. No entanto, considerando que o ex-Prefeito apresentou suas alegações de defesa na peça 16, e foram rejeitadas na instrução de peça 18, considera-se como válidas suas alegações de defesa (peça 16) , bem como rejeitase suas alegações de defesa, com base na análise realizada na instrução de peça 18, p. 1-6, itens 7-42 e mantém a empresa Veneza Construções Eireli-ME, como revel, de acordo com o art. 12, § 3º, da Lei 8.443/1992, dando prosseguimento ao processo.  
29.	Consoante o exposto, uma vez rejeitados todos os argumentos dos responsáveis: Sr. Manoel Geraldo de Vasconcelos (CPF XXX.444.964-XX) , chefe de fiscalização (peça 29) e do Sr. Francisco de Assis Silva, (CPF XXX.045.004-XX) , ex-Prefeito de Santana de Matos (peça 16) , conforme a instrução de peça 18, p. 2-6, itens 9-42 e revel a empresa Veneza Construções Eireli-ME (CNPJ 07.371.262/0001-01) , - à exceção da anexação formal dos boletins de medição -, há que se manter, nos mesmos termos, com a exclusão apenas do item respectivo aos boletins, a situação encontrada antes e todos os elementos a ela condizentes, conforme a seguir.
30.	Ocorrência: impugnação total das despesas com obras de construção do açude comunitário no Sítio São José da Passagem, zona rural do município (baseado nas apurações do Relatório de Supervisão e Acompanhamento de Obras, de 4/9/2013, a Nota Técnica FIAN 2/2014, de 21/1/2014, e o Parecer Técnico TBN 24/2014, de 9/5/2014) , destacando-se as constatações do quadro a seguir, que afrontam a CRFB, arts. 70, parágrafo único, e 71, II; o Decreto-Lei 200/1967, art. 93; a Portaria Interministerial-MP/MF/MCT 127/2008, arts. 56 a 60; e Termo de Convênio 701322/2008 (Siafi/Siconv 701322) , Cláusulas Primeira, Segunda, Terceira e Quarta:
	Item
	Constatação

	i
	Apesar de previsto no projeto básico e da vistoria anterior ter alertado da sua necessidade, os itens de proteção do maciço da barragem não foram executados conforme previsto em projeto. As camadas de 20 centímetros de areia e brita, que deveriam ser executadas sob a camada de 40 centímetro de pedra de mão, não foram executadas na face de montante (os itens de proteção da barragem não foram executados conforme previsto em projeto; não foi executada camada de 20 cm de areia e 20 cm de brita antes de ser colocada a camada de 40 cm de pedra de mão) ;

	ii
	Próximo ao coroamento na face de montante, diversos trechos estão sem a camada de pedra de mão;

	iii
	Na face de jusante da barragem, não foram executadas nenhuma das três camadas previstas em projeto;

	iv
	Não foi executado o sistema de proteção do maciço da barragem, conforme previsto em projeto;

	v
	O solo constituinte do maciço próximo ao sangradouro não sofreu a adequada compactação;

	vi
	Na área de inundação do açude, próximo ao sangradouro, existe uma rede elétrica, fazendo-se necessária a sua remoção para uma área de segurança (não remoção da rede elétrica existente na área de inundação) ;

	vii
	No coroamento da barragem próximo ao sangradouro, observou-se a existência de alguns pontos com material do aterro pouco compactado e locais com material carreado;

	viii
	A qualidade final da obra é fraca e o desempenho geral da fiscalização municipal da obra é fraco;

	ix
	A obra executada não permite o benefício imediato à população alvo previsto no Plano de Trabalho, devido à inexecução do sistema de proteção do maciço da barragem, à existência de rede elétrica na área de inundação e à qualidade do grau de compactação do maciço aparentemente inadequado.

31.	Objeto: Termo de Convênio 701322/2008 (peça 1, p. 150-164) , Siafi/Siconv 701322, celebrado em 26/12/2008 e respectivo Plano de Trabalho aprovado (peça 1, p. 6-10) .
32.	Critérios: Os dispositivos violados identificados são: 	Constituição da República Federativa do Brasil (CRFB) , arts. 70, parágrafo único, e 71, inciso II; 	Decreto-Lei 200/1967, art. 93; Portaria Interministerial-MP/MF/MCT 127/2008, arts. 56 a 60; Termo de Convênio 701322/2008 (Siafi/Siconv 701322) , Cláusulas Primeira, Segunda, Terceira e Quarta.
33.	Identificação dos Responsáveis Solidários:
Responsável - 1: Francisco de Assis Silva (CPF XXX.045.004-XX) , ex-Prefeito, Gestão 2009-2012; 
Conduta: não comprovou a boa e regular aplicação dos recursos recebidos por meio do Convênio 701322/2008-MI e contribuiu para a execução do objeto do mencionado convênio em desacordo com o estabelecido no projeto básico aprovado.
Nexo de causalidade: a não apresentação de elementos comprobatórios satisfatórios na prestação de contas final redundou na emissão de pareceres técnico e financeiro contrários à aprovação das contas, com a impugnação total das despesas, além de que a execução do objeto em desacordo com o projeto básico não permitiu o beneficiamento da população local;
Resultado Ilícito: malversação de recursos públicos federais.
Responsável - 2: Manoel Geraldo de Vasconcelos (CPF XXX.444.964-XX) , chefe de fiscalização;  
Conduta: não exerceu devidamente suas funções de fiscal e contribuiu para a execução do objeto do mencionado convênio em desacordo com o estabelecido no projeto básico aprovado.
Nexo de causalidade: a execução do objeto em desacordo com o projeto básico não permitiu o beneficiamento da população local e causou prejuízo ao erário.
Resultado Ilícito: malversação de recursos públicos federais.
Responsável - 3: Veneza Construções Eireli-ME (CNPJ 07.371.262/0001-01) , empresa contratada;
Conduta: recebeu recursos, por meio do Convênio 701322/2008-MI, sem a respectiva contraprestação de serviços e contribuiu para a execução do objeto do mencionado convênio em desacordo com o estabelecido no projeto básico aprovado.
Nexo de causalidade: a execução do objeto em desacordo com o projeto básico não permitiu o beneficiamento da população local e causou prejuízo ao erário.
Resultado Ilícito: malversação de recursos públicos federais.
34.	Quantificação do débito:
	Tipo
	Data de origem
	Valor
 (em R$) 
	Valor atualizado em 23/3/2018
 (peça 33) 

	Débito
	2/2/2012
	45.000,00
	223.753,38

	Débito
	25/5/2012
	45.000,00
	
	Débito
	25/5/2012
	50.000,00
	
	Crédito
	26/11/2013
	 (-) 1.083,68
	
	Total
	138.916,32
	
CONCLUSÃO
35.	Conforme se depreende do Exame Técnico, constatou-se a não comprovação da boa e regular aplicação dos recursos recebidos por meio do Convênio 701322/2008-MI (Siafi/Siconv 701322) , firmado entre o município de Santana do Matos/RN e o Ministério da Integração Nacional, que propiciou a ocorrência da impugnação total das despesas para obras de construção do açude comunitário no Sítio São José da Passagem, zona rural do município.
36.	Considerando que com base nos artigos 4º e 5º da Lei 8.443/1992, o Tribunal de Contas da União tem jurisdição própria e privativa sobre as pessoas e matérias sujeitas à sua competência, abrangendo todos os responsáveis pela aplicação de recursos federais. 
37.	Considerando que o §2° do art. 16 da mesma lei determina que deve o Tribunal, ao julgar irregulares as contas, fixar a responsabilidade solidária do agente público que praticou o ato irregular, e do terceiro que, como contratante ou parte interessada na prática do mesmo ato, de qualquer modo haja concorrido para o cometimento do dano apurado, conforme Acórdão 368/2018-TCU-Plenário, Relator Walton Alencar Rodrigues (Boletim de Jurisprudência 208) , que registra que na hipótese de dano ao erário de responsabilidade de agente público e de empresa contratada, os três responsáveis devem ter as contas julgadas irregulares e ser condenados solidariamente ao ressarcimento do prejuízo causado (arts. 70 e 71, inciso II, da Constituição Federal c/c os arts. 5º, inciso II, e 16, § 2º, da Lei 8.443/1992) .
38.	No caso em tela, em que a obrigação foi assumida entre a empresa Veneza Construções Eireli-ME e o Município de Santana do Matos/RN, resta claro que a empresa é o terceiro mencionado no § 2º do artigo 16 da Lei 8.443/1992.
39.	 Diante da revelia da empresa Veneza Construções Eireli-ME (CNPJ 07.371.262/0001-01) , propõe-se que suas contas sejam julgadas irregulares e que seja condenada em débito, bem como que lhe seja aplicada a multa prevista no art. 57 da Lei 8.443/1992 (item 20 do Exame Técnico) .
40.	Em face da análise promovida nos itens 11 a 18 (retro) , propõe-se rejeitar as alegações de defesa apresentadas pelo Sr. Manoel Geraldo de Vasconcelos (CPF XXX.444.964-XX) , chefe de fiscalização, uma vez que não foram suficientes para sanear as irregularidades a ele atribuídas (itens 11 a 19) .
41.	Em face da análise promovida na instrução de peça 18, p. 1-6, itens 7 a 42 e registro no item 20 do Exame Técnico desta instrução, propõe-se rejeitar as alegações de defesa apresentadas pelo Sr. Francisco de Assis Silva (CPF XXX.045.004-XX) , ex-Prefeito, uma vez que não foram suficientes para sanear as irregularidades a ele atribuídas (item 20 e peça 18, p. 1-6, itens 7-42) .
42.	Os argumentos de defesa tampouco lograram afastar o débito imputado aos responsáveis Srs. Francisco de Assis Silva (CPF XXX.045.004-XX) , Manoel Geraldo de Vasconcelos (CPF XXX.444.964-XX) e a empresa Veneza Construções Eireli-ME (CNPJ 07.371.262/0001-01) . Ademais, inexistem nos autos elementos que demonstrem a boa-fé em suas condutas ou a ocorrência de outros excludentes de culpabilidade. Desse modo, suas contas devem, desde logo, serem julgadas irregulares, nos termos do art. 202, § 6º, do Regimento Interno/TCU, procedendo-se à condenação dos responsáveis, e em débito, solidariamente, e à aplicação da multa, individual, prevista no art. 57 da Lei 8.443/1992.
PROPOSTA DE ENCAMINHAMENTO
43.	Diante do exposto, submetem-se os autos à consideração superior, propondo:
a)	 rejeitar as alegações de defesa apresentadas pelo Sr. Francisco de Assis Silva (CPF XXX.045.004-XX) , e pelo Sr. Manoel Geraldo de Vasconcelos (CPF XXX.444.964-XX) ;
b)	 com fundamento no art. 12, § 3º, da Lei 8.443/1992, considerar revel, para todos os efeitos, a empresa Veneza Construções Eireli-ME (CNPJ 07.371.262/0001-01) ;
c)	 com fundamento nos arts. 1º, inciso I, 5º, inciso II, 16, inciso III, alínea "c", e §§ 1º e 2º da Lei 8.443/1992 c/c os arts. 19 e 23, inciso III, da mesma Lei, e com arts. 1º, inciso I, 209, inciso III, e §§ 1º e 5º, 210 e 214, inciso III, do Regimento Interno, que sejam julgadas irregulares as contas do Sr. Francisco de Assis Silva (CPF XXX.045.004-XX) , ex-Prefeito de Santana do Matos/RN; do Sr. Manoel Geraldo de Vasconcelos (CPF XXX.444.964-XX) , chefe de fiscalização; e da empresa Veneza Construções Eireli-ME (CNPJ 07.371.262/0001-01) , e condená-los em débito, solidariamente, ao pagamento das quantias a seguir especificadas, com a fixação do prazo de quinze dias, a contar das notificações, para comprovarem, perante o Tribunal (art. 214, inciso III, alínea "a", do Regimento Interno) , o recolhimento das dívidas aos cofres do Tesouro Nacional, atualizadas monetariamente e acrescidas dos juros de mora, calculados a partir das datas discriminadas, até a data dos recolhimentos, na forma prevista na legislação em vigor, abatendo-se, na oportunidade, o valor já ressarcido.
	Tipo
	Data de origem
	Valor
 (em R$) 
	Valor atualizado em 23/3/2018
 (peça 33) 

	Débito
	2/2/2012
	45.000,00
	223.753,38

	Débito
	25/5/2012
	45.000,00
	
	Débito
	25/5/2012
	50.000,00
	
	Crédito
	26/11/2013
	 (-) 1.083,68
	
	Total
	138.916,32
	
d) aplicar ao Sr. Francisco de Assis Silva (CPF XXX.045.004-XX) , ao Sr. Manoel Geraldo de Vasconcelos (CPF XXX.444.964-XX) , e à empresa Veneza Construções Eireli-ME (CNPJ 07.371.262/0001-01) , individualmente, a multa prevista no art. 57 da Lei 8.443/1992 c/c o art. 267 do Regimento Interno, com a fixação do prazo de quinze dias, a contar das notificações, para comprovarem, perante o Tribunal (art. 214, inciso III, alínea "a", do Regimento Interno) , o recolhimento das dívidas aos cofres do Tesouro Nacional, atualizadas monetariamente desde a data do acórdão até a dos efetivos recolhimentos, se forem pagas após o vencimento, na forma da legislação em vigor;
e) autorizar, desde logo, nos termos do art. 28, inciso II, da Lei 8.443/1992, a cobrança judicial das dívidas, caso não atendidas as notificações; e
f) encaminhar cópia da deliberação que vier a ser proferida, bem como do relatório e do voto que a fundamentarem, ao Procurador-Chefe da Procuradoria da República no Rio Grande do Norte, nos termos do § 3º do art. 16 da Lei 8.443/1992 c/c o § 7º do art. 209 do Regimento Interno do TCU, para adoção das medidas que entender cabíveis.
Em novo pronunciamento, a representante do MPTCU que atuou no feito divergiu da proposta da unidade técnica, conforme parecer lançado à peça 35 e transcrito a seguir:
Trata-se de tomada de contas especial instaurada pelo Ministério da Integração Nacional, em desfavor do Senhor Francisco de Assis Silva, ex-prefeito de Santana do Matos/RN, em razão de impugnação total de despesas do Convênio n.º 701322/2008, celebrado em 26/12/2008, com vigência até 27/3/2013, que teve por objeto a "construção do açude comunitário no Sítio São José da Passagem", no valor de R$ 158.105,34, sendo R$ 140.000,00, repassados pelo concedente em 2012 (peça 33, p. 1) .
Retornam os autos, após a nova instrução pela Secex-RN, em cumprimento ao despacho do Relator, excelentíssimo Ministro Vital do Rêgo, que determinou a citação solidária do chefe de fiscalização do municipal, Senhor Manoel Geraldo de Vasconcelos (peça 22) .
A instrução, com a aquiescência da Unidade Técnica (peça 34) concluem pelo não acolhimento das alegações de defesa apresentadas pelo chefe de fiscalização, pela inexistência de elementos que demonstrem a boa-fé objetiva do responsável, ratificando as conclusões em relação aos demais responsáveis, decorrentes de análise anterior (peça 18) , propondo o julgamento pela irregularidade das contas com imputação de débito solidário e multa individual, ao ex-prefeito Francisco de Assis Silva, ao chefe da fiscalização municipal Manoel Geraldo de Vasconcelos e à empresa Veneza Construções Eireli-ME (peça 33, p. 9-10) .
Revisitando os autos, com especial atenção para as alegações de defesa do engenheiro responsável pela fiscalização da obra (peça 29) , foi verificado que o estado atual da obra não parece compatível com a imputação de débito pela totalidade do valor repassado.
É de se ver que as imagens trazidas aos autos mostram um aspecto visual de uma represa bastante bem construída, com um enrocamento robusto nos taludes, vertedouro em alvenaria bem construído, taludes íntegros, maciço em bom estado e acumulando água, conforme sua destinação original (peça 29, p. 5-12, 16-53) .
Também não se verifica, nos autos, qualquer indicação técnica de que a ausência de execução da camada de 20 centímetros de areia e brita antes da camada de 40 cm de pedras de mão tenha comprometido significativamente a estrutura da barragem, ou que a solução de engenharia efetivamente empreendida pelo convenente tenha sido menos eficiente do que a solução prevista no plano de trabalho, ou contraproducente para a efetividade do objeto.
De certo que o convenente, pela norma de regência, deveria ter submetido as alterações empreendidas previamente à autorização do concedente. Ao deixar de fazer isso, de fato, os responsáveis incorreram em procedimento desconforme.
Não obstante, não se pode atribuir automaticamente a tal ocorrência o condão de atrair a impugnação total do objeto do convênio, a exemplo de casos colecionados nos precedentes da Corte, nos quais o objeto executado não apresenta a funcionalidade originalmente prevista no convênio, ou nos quais as alterações foram tais que resultaram na perda do nexo de causalidade (Acórdão 115/2018-TCU-Plenário, relatora Min. Ana Arraes; 10.084/2017-TCU-1.ª Câmara, relator Min. Benjamin Zymler; 3.886/2018-TCU-1.ª Câmara, relator Min. Marcos Bemquerer; e 1.006/2018-TCU-1.ª Câmara, relator Min. Vital do Rêgo) .
No caso concreto, a alteração de alguns aspectos previstos no plano de trabalho não induz à devolução da totalidade dos recursos repassados, pois, a uma, não há qualquer demonstração técnica de que a alteração parcial do projeto teria afetado ou comprometido a efetividade do objeto, ou que as alterações promovidas tenham sido tecnicamente incompatíveis com o objeto executado.
A duas, a alteração parcial do projeto não afetou o nexo de causalidade entre os recursos repassados e o objeto construído, nem se configurou desvio de objeto ou de finalidade.
A três, há concreta demonstração de que o objeto está efetivamente funcional, por mais de sete anos, sem qualquer sinal ou suspeita de falhas ou deficiências na sua estrutura ou funcionalidade.
Neste mesmo sentido, o Tribunal, em importante consulta do tema solicitada pelo Ministro de Estado do Trabalho, ao concluir que "os julgados deste Tribunal destacados na consulta não conduzem à necessária dispensa da devolução dos valores aplicados em desconformidade com o plano de trabalho", a contrário senso, deixou de determinar a necessidade da devolução automática dos valores repassados em casos de alteração unilateral do plano de trabalho (Acórdão 200/2018-TCU-Plenário, relator Min. Benjamin Zymler) . 
Em seu voto condutor daquele decisum, o nobre Relator assim ressaltou:
"a análise concernente à aderência daquilo que foi executado aos objetivos inicialmente previstos no plano de trabalho não é tarefa simples. Ao contrário, depende do exame de nuanças específicas do caso concreto, as quais fornecerão elementos capazes de permitir ser atestado o cumprimento do propósito do convênio, ou mesmo a existência de desvio de objeto ou de finalidade".
Talvez possa ter havido alguma diferença entre os custos orçados e os gastos efetivados, para mais ou para menos, mas nem isso foi aventado nos autos. Entretanto, dada materialidade dos recursos em questão, em atenção ao princípio da economicidade, não cabe retornar os autos para novas apurações.
Por fim, merece registro que os pontos anteriormente identificados com deficiência de compactação foram corrigidos, e que a questão da rede elétrica que passa pela barragem está sendo tratada com o órgão de eletrificação do Estado, segundo as alegações de defesa do engenheiro chefe da fiscalização municipal (peça 29, p. 3 e 53) .
Feitas estas considerações, esta representante do Ministério Público de Contas da União, com as vênias por dissentir do encaminhamento da Secex-RN, propõe que sejam acolhidas as alegações de defesa, para julgar regulares com ressalva as presentes contas, dando-se quitação aos responsáveis, e fazendo-se os devidos alertas para cumprimento do disposto nas normas de regência quanto aos requisitos para alterações no plano de trabalho, e determinação para a solução do problema da rede elétrica passante.
Considerando a ausência de informações atualizadas acerca da operacionalidade do açude em foco em prol da população local, determinei, por meio do Despacho de peça 36, a realização de diligência junto ao órgão concedente, cujo atendimento se deu mediante a documentação encaminhada às peças 39 e 40.    
Em derradeiro, ao atender a novo Despacho deste Relator à peça 42 para pronunciamento acerca das informações trazidas em sede de diligência, o MPTCU, em parecer à peça 43, ao concluir pela ausência de ineditismo dessas informações em relação àquelas já constantes dos autos, reiterou sua proposta anterior firmada em parecer à peça 35.
É o relatório.

não há.

Procuradora-Geral Cristina Machado da Costa e Silva.

TOMADA DE CONTAS ESPECIAL. CONVÊNIO ENTRE O EXTINTO MINISTÉRIO DA INTEGRAÇÃO NACIONAL E O MUNICÍPIO DE SANTANA DE MATOS-RN. CONSTRUÇÃO DE AÇUDE NO REFERIDO MUNICÍPIO. IRREGULARIDADES NA EXECUÇÃO DAS OBRAS. CITAÇÃO DO EX-PREFEITO, DO EX-CHEFE DE FISCALIZAÇÃO DO MUNICÍPIO E DA EMPRESA CONTRATADA. APRESENTAÇÃO DAS ALEGAÇÕES DE DEFESA PELOS GESTORES MUNICIPAIS. REVELIA DA EMPRESA. OBRA REALIZADA EM DESACORDO COM O PROJETO BÁSICO. FUNCIONALIDADE DA OBRA. APLICAÇÃO DO ENTENDIMENTO DO ACÓRDÃO 299/2018-TCU-PLENÁRIO. ACOLHIMENTO PARCIAL DAS ALEGAÇÕES DE DEFESA DOS GESTORES MUNICIPAIS. CONTAS IRREGULARES. MULTA. IMPOSSIBILIDADE DE RESPONSABILIZAÇÃO DA EMPRESA CONTRATADA. ELEVADO DECURSO DO TEMPO. EXECUÇÃO CONTRATUAL. DIFICULDADE EM AFERIR EVENTUAL DÉBITO A SER ATRIBUÍDO À EMPRESA CONTRATADA. CONTAS REGULARES COM RESSALVA.

TOMADA DE CONTAS ESPECIAL (TCE)

Secretaria de Infraestrutura Hídrica, de Comunicações e de Mineração (SeinfraCOM).

Em análise, tomada de contas especial instaurada pelo extinto Ministério da Integração Nacional (MI) em desfavor do Sr. Francisco de Assis Silva (CPF 283.045.004-34) , ex-prefeito de Santana do Matos/RN, gestão 2009-2012, em razão de impugnação total de despesas do Convênio 701.322/2008 (peça 1, p. 150-164) , Siafi/Siconv 701322, celebrado entre o referido Ministério e aquela municipalidade.
2. O ajuste em foco, com vigência de 29/12/2008 a 27/3/2013, teve por objeto a construção de açude comunitário no Sítio São José da Passagem, zona rural do município, conforme plano de trabalho aprovado. Para tanto, foram previstos recursos no montante de R$ 158.105,34, sendo R$ 140.000,00 correspondentes à parte federal e R$ 18.105,34 relativos à contrapartida municipal.
3. As irregularidades apontadas no Parecer Técnico FIAN 5/2013 (peça 2, p. 315-317) , Relatório de Supervisão e Acompanhamento de Obras (peça 3, p. 5-15) , de 4/9/2013, na Nota Técnica FIAN 2/2014 (peça 3, p. 17-19) , de 21/1/2014, e no Parecer Técnico TBN 24/2014 (peça 3, p. 23-33) , de 9/5/2014, referem-se, no essencial, à inexecução do sistema de proteção do maciço da barragem, à existência de rede elétrica na área de inundação e à qualidade do grau de compactação do maciço aparentemente inadequada, em desacordo com o projeto básico aprovado, o que impediu a utilização do açude pela população alvo.
4. O Parecer Técnico FIAN 5/2013, elaborado no âmbito do Departamento de Obras Hídricas da Secretaria de Infraestrutura Hídrica do MI, relatou a ocorrência de visita técnica de acompanhamento da obra em 29/3/2012, durante a fase de execução, em que foram observadas divergências entre a obra executada e o plano de trabalho aprovado. 
5. As irregularidades mencionadas ensejaram a citação do ex-prefeito, Sr. Francisco de Assis Silva, e da construtora responsável pela obra, Veneza Construções Eireli-ME, esta última, em razão de não ter executado a obra de acordo com as especificações integrantes do plano de trabalho aprovado. 
6. Em pareceres uniformes às peças 18 a 20, a então Secretaria de Controle Externo no Estado do Rio Grande do Norte (Secex/RN) propôs o julgamento das contas especiais do ex-prefeito pela irregularidade, com sua condenação em débito, de forma solidária com a construtora mencionada, pela totalidade dos recursos federais repassados e aplicação individual da multa prevista no art. 57 da Lei 8.443/1992, proposta que foi acolhida pela representante do MPTCU, a então Subprocuradora-Geral Cristina Machado da Costa e Silva.
7. Em Despacho de peça 22, entendi que o processo ainda não estava em condições de ter o seu mérito apreciado, em face da necessidade de citação do Sr. Manoel Geraldo de Vasconcelos, engenheiro e chefe da fiscalização daquele município. Mencionado responsável, em documento constante dos autos (peça 16, p. 2 e 3) e trazido pelo ex-prefeito, admitiu a ocorrência de divergências técnicas observadas na execução da obra em confronto ao que foi estabelecido no plano de trabalho. Como justificativa, apontou que a não execução de determinados serviços deu-se em razão da experiência por ele adquirida no ramo de construção de rodovias estaduais e federais, bem como de barragens e açudes.
8. Citado o responsável e após analisar as alegações de defesa por ele apresentadas (peça 29) , a então Secex/RN, de forma uníssona e em instrução de peças 33 e 34, reiterou proposta de mérito anterior, com o acréscimo de que fossem julgadas irregulares as contas especiais do Sr. Manoel Geraldo de Vasconcelos, com sua condenação em débito de forma solidária com os demais responsáveis e aplicação da multa estabelecida no art. 57 da Lei 8.443/1992.
9. A representante do MPTCU que atuou no feito, em novo parecer constante da peça 35, divergiu da proposta da unidade técnica. 
10. A seu ver, a defesa trazida pelo Sr. Manoel Geraldo trouxe novos elementos a demonstrar a regularidade e a serventia da obra realizada, apesar de executada em desacordo com o plano de trabalho, fato que, nos termos da jurisprudência desta Corte por ela apontada, a exemplo do Acórdão 299/2018-TCU-Plenário, não teria o condão de atrair a impugnação total do objeto do convênio, razão pela qual propõe o acolhimento das alegações de defesa e o julgamento das contas dos responsáveis pela regularidade com ressalva, fazendo-se os devidos alertas para cumprimento do disposto nas normas de regência quanto aos requisitos para alterações no plano de trabalho e determinação para a solução do problema da rede elétrica passante.
11. Considerando o transcurso do tempo de quase cinco anos desde o último registro nos autos acerca das informações relativas às irregularidades detectadas na execução do açude comunitário, bem como quanto à sua serventia para a população local, determinei, por meio do Despacho de peça 36, a realização de diligência junto à Secretaria Nacional de Segurança Hídrica para a obtenção de dados atualizados acerca da operacionalidade da obra em questão.
12. Em resposta à referida diligência, aquela Secretaria encaminhou a Nota Técnica 88/2019/CGSOB/DOH/SNSH/MDR (peça 40, p. 4-6) em que apresentou os seguintes esclarecimentos:
não possuir dados relativos à atual capacidade de armazenamento do mencionado açude, nem da população eventualmente atendida, bem como, com base no último Relatório de Supervisão e Acompanhamento de Obras (peça 40, p. 7-12) , de 15/01/2014, ter constatado a execução do objeto de forma divergente ao previsto no plano de trabalho, apresentando baixa qualidade da execução, porquanto já apresentava sinais de erosão pouco tempo após sua execução, além de seu reservatório estar vazio na oportunidade;
conforme se observa do Ofício 002/2015 (peça 40, p. 23-25) , de 28/05/2015, infere-se que a rede elétrica ainda se encontrava na área inundação do açude;
não constam do processo 59100.000176/2008-41, autuado pelo concedente para fins de acompanhamento do Convênio 701.322/2008, indícios de que o açude construído tenha tido funcionalidade.  
13. Em derradeiro, ao atender a novo Despacho deste Relator à peça 42 para pronunciamento acerca das informações trazidas em sede de diligência, o MPTCU, em parecer à peça 43, ao concluir pela ausência de ineditismo dessas informações em relação àquelas já constantes dos autos, reiterou sua proposta anterior firmada em parecer à peça 35.  
14. Feito esse necessário histórico, passo a decidir.
15. Acompanho parcialmente as conclusões constantes dos pareceres prévios, sem prejuízo de incorporar às minhas razões de decidir os argumentos neles expendidos e transcritos no relatório precedente naquilo que se coadunam com o deslinde que entendo mais adequado ao caso concreto ora descortinado, conforme passo a tratar a seguir.
16. Em sua defesa, o Sr. Francisco de Assis Silva (peça 16) apresentou documento contendo as justificativas para a alteração do procedimento construtivo, assinado pelo então chefe de fiscalização, Sr. Manoel Geraldo de Vasconcelos, os boletins de medição da obra, a ART/Crea, relativa ao Sr. Manoel, e fotos do açude.   
17. A empresa Veneza Construções Eireli-ME, mesmo devidamente citada, optou por permanecer silente, razão pela qual deve ser considerada revel nos termos das disposições constantes do art. 12, § 3º, da Lei 8.443/1992.
18. A defesa apresentada pelo Sr. Manoel Geraldo de Vasconcelos (peça 29) , intitulada Justificativa de Citação e datada de 4/7/2017, trouxe, no essencial, informações que já constavam dos autos, apresentadas em duas ocasiões: no âmbito do Controle Interno (peça 3, p. 75-77) e nas alegações de defesa do ex-prefeito (peça 16, p. 2-3) . 
19. Sua defesa, contudo, inovou ao tecer justificativas complementares acerca da alteração do processo construtivo (não execução do dreno em razão da dificuldade em obter areia com granulometria adequada; execução de drenagem superficial com meios fios e calhas para descida de água, apesar de não constar da planilha orçamentária; elevação do custo da obra em razão do transporte de água e da utilização de pedras marroadas para enrocamento; resolução do problema de pouca compactação apontado pelo TCU) , bem como diversas fotografias atualizadas da situação da obra em apreço (peça 29, p. 15 a 53) .
20. A discussão travada nos autos envolve essencialmente duas questões: alterações da técnica construtiva, em divergência ao que estava estabelecido no plano de trabalho e sem o prévio consentimento do concedente, e funcionalidade da obra executada para a população local.
21. Com relação à alteração da técnica construtiva inicialmente prevista, a análise visual das últimas fotografias da obra trazidas aos autos (peça 29, p. 15 a 53) conduz a conclusões similares àquelas a que chegou a representante do MPTCU: maciço do açude em boas condições, vertedouro construído em alvenaria e funcional, enrocamento de pedras nos taludes bem construído e com aparência de solidez e açude com certo acúmulo de água. Tais fotografias, portanto, reúnem indícios consistentes de que o açude seria robusto e estaria em operação, mesmo que parcialmente inundado. 
22. Prospera a favor dessa conclusão a inexistência, nos autos, de qualquer laudo técnico indicando a forma mais adequada de construção do açude com as condições de solo e clima locais, a exigir a adoção de determinada técnica construtiva, ou mesmo atestando que a execução em desconformidade com o que havia sido previsto orginalmente teria comprometido a estrutura do açude ou a segurança em sua utilização.
23. Ademais, deve-se ter em conta que a obra está finalizada desde o início de 2013, ou seja, há quase oito anos, sem o registro de qualquer problema em sua estrutura ou de intercorrência em sua utilização ou operação pela população local.
24. Diga-se, como bem salientado pela representante do MPTCU, que, segundo documentação probatória que integra os autos, a alteração parcial do projeto não comprometeu a demonstração do nexo de causalidade entre os recursos repassados e a obra executada nem constituiu desvio de finalidade ou de objeto.
25. Por outro lado, não se pode ignorar que a não retirada da rede elétrica comprometeu parcialmente a funcionalidade do açude em questão, notadamente, por impossibilitar sua utilização a plena capacidade. 
26. A esse respeito, penso que a responsabilidade tanto do ex-prefeito quanto do ex-chefe de fiscalização deve ser mitigada, em razão de que a finalização do ajuste em foco ocorreu em 27/3/2013, data até a qual seria esperada a remoção da rede elétrica, ou seja, fora do período de gestão de ambos os responsáveis que chegou a termo em 31/12/2012.
27. Referido problema, contudo, à míngua de informações atualizadas acerca de seu equacionamento, já pode ter sido devidamente solucionado, já que, como informado pelo então chefe de fiscalização, a questão da rede elétrica que passa pela barragem estaria sendo tratada com o órgão de eletrificação do Estado desde o ano de 2017. 
28. Diante dessa constatação, entendo que cabe ao TCU a expedição de determinação para que a prefeitura municipal de Santana do Matos/RN, promova junto ao órgão estadual competente, caso ainda não tenha feito, a retirada da rede elétrica que cruza parte do leito do açude comunitário no Sítio São José da Passagem, objeto do Convênio 701.322/2008.
29. De se registrar, por fim, que, ao caso concreto em análise, aplica-se o que restou decidido no âmbito do Acórdão 299/2018-TCU-Plenário, de relatoria do Ministro Benjamin Zymler, prolatado em sede de consulta e segundo o qual a desconformidade da execução de determinado objeto em relação ao plano de trabalho aprovado, resultado de alteração unilateral, não conduz, por si só, na necessidade de devolução dos valores assim empregados, desde que se possa comprovar, no caso concreto, o cumprimento do propósito do convênio.
30. Do exposto, julgo ser medida justa a não condenação em débito de ambos os gestores municipais, sem prejuízo de se analisar suas condutas quanto à inobservância do plano de trabalho previamente aprovado.
31. Tanto o ex-prefeito, ao autorizar unilateralmente a execução de forma diversa àquela prevista no plano de trabalho, quanto o ex-chefe de fiscalização, ao propor a adoção da referida técnica construtiva sem consulta prévia ao representante do concedente, incorreram em erro grosseiro a ensejar sua responsabilização, nos termos do que prevê o art. 28 da Lei de Introdução às Normas do Direito Brasileiro, com redação dada pela Lei 13.655/2018.
32. Com essas considerações, pugno por que sejam parcialmente acolhidas as alegações de defesa apresentadas por ambos gestores municipais, de sorte que suas contas especiais sejam julgadas irregulares, nos termos do art. 16, inciso III, alínea "b", da Lei 8.443/1992, com a aplicação da multa individual prevista no art. 58, inciso I, da Lei 8.443/1992. 
33. Relativamente à responsabilização da empresa Veneza Construções Eireli-ME, contratada para a execução da obra objeto do ajuste, divirjo do encaminhamento proposto pela unidade instrutiva, no sentido de que suas contas sejam julgadas irregulares, com sua condenação solidária em débito pela totalidade dos recursos federais repassados e aplicação da multa prevista no art. 57 da Lei 8.443/1992.
34. Conforme se observa dos autos, a mencionada empresa contratada executou as obras objeto da avença em conformidade com as ordens recebidas pelos gestores municipais responsáveis pela execução do Convênio 701.322/2008, mesmo que em desconformidade com o plano de trabalho. 
35. Em tal situação, poderia ela ser responsabilizada por eventuais serviços remunerados que deixou de executar e que estariam previstos em contrato, sem, contudo, responder pela totalidade dos recursos federais repassados em decorrência da inutilidade do objeto conveniado, hipótese cuja responsabilização recai apenas sobre os gestores municipais.
36. Nesse sentido, é a jurisprudência dominante desta Corte de Contas, a exemplo do que restou decidido mediante o Acórdão 4312/2014-TCU-Segunda Câmara, de relatoria do Ministro José Jorge, cujo enunciado elaborado pela jurisprudência selecionada desta Corte de Contas trago a relevo:
Quando o objeto do convênio é executado parcialmente, inviabilizando o alcance dos objetivos da avença, o gestor público deve ser responsabilizado pelo total dos recursos repassados. Já a empresa contratada para a execução do objeto deve ser condenada em débito, solidariamente, apenas pela parcela não executada. (grifo não presente no original) 
37. In casu, considerando o volume total dos recursos envolvidos, da ordem de R$ 140 mil, em valores de 2012, a ausência da quantificação de eventual prejuízo causado à União em decorrência da alteração do procedimento construtivo previamente estabelecido, a inexistência, nos autos, de informações que demonstrem que tenha ocorrido inexecução contratual, e o decurso do prazo de oito anos desde o repasse desses recursos, o que poderia dificultar a apuração do valor efetivamente devido, julgo que a empresa em questão deve ter sua responsabilidade afastada. 
38. Pelas razões expostas, entendo que as contas especiais da empresa Veneza Construções Eireli-ME devem ser julgadas regulares com ressalva, nos termos do art. 18 da Lei 8.443/1992.
Com essas considerações, VOTO para que o Tribunal aprove a minuta de acórdão que ora submeto à consideração deste Colegiado.
TCU, Sala das Sessões Ministro Luciano Brandão Alves de Souza, em 9 de junho de 2020.
Ministro VITAL DO RÊGO 
Relator